臺灣高等法院刑事判決
109年度上易字第2418號
上  訴  人  臺灣臺北地方檢察署檢察官
被      告  陳柏維
上列上訴人因被告違反毒品危害防制條例案件，不服臺灣臺北地
方法院109年度審易字第1998號，中華民國109年10月30日第一審
判決（起訴案號：臺灣臺北地方檢察署109年度毒偵字第1757號
），提起上訴，本院判決如下：
    主  文
上訴駁回。
    理  由
一、本件公訴意旨略以：甲○○於民國109年4月9日16時20分許為
    警採尿往前回溯96小時內之某時，施用第二級毒品甲基安非
    他命1次。嗣因其為列管之矯治毒品調驗人口，於109年4月9
    日16時20分許至臺北市政府警察局新店分局坪林分駐所接受
    採尿，所採尿液經送驗檢出安非他命、甲基安非他命陽性反
    應，因認被告所為，係犯毒品危害防制條例第10條第2項之
    施用第二級毒品罪等語。
二、檢察官上訴意旨略以：
㈠、毒品危害防制條例於97年4月30日修正公布同條例第24條第1
    項規定：「本法第20條第1項及第23條第2項之程序，於檢察
    官先依刑事訴訟法第253條之1第1項、第253條之2之規定，
    為附命完成戒癮治療之緩起訴處分時，或於少年法院（地方
    法院少年法庭）認以依少年事件處理法程序處理為適當時，
    不適用之」，並於第2項規定「前項緩起訴處分，經撤銷者
    ，檢察官應依法追訴」，而就18歲以上之被告「初犯」或「
    5年後再犯」前述施用犯行者之毒癮治療，採「觀察、勒戒
    」與「附命完成戒癮治療之緩起訴」並行之雙軌模式；是經
    檢察官為「附命完成戒癮治療之緩起訴處分」，事實上已接
    受等同「觀察、勒戒」之處遇，此後若未履行檢察官所附命
    完成戒癮治療之條件，自應於撤銷緩起訴處分後，依第24條
    第2項之特別規定起訴（最高法院108年度台非字第28號判決
    意旨參照）。
㈡、按被告行為後，毒品危害防制條例第20條第3項、第23條第2項
    於109年1月15日修正公布，並於109年7月15日施行，依新法規
    定，觀察、勒戒或強制戒治執行完畢釋放後，「3年後再犯」施
    用毒品罪者，應適用觀察、勒戒及強制戒治之規定，「3年內
    再犯」施用毒品罪者，則應依法追訴。本件被告前因施用毒
    品案件，經臺灣臺北地方法院（下稱臺北地院）以108年度
    簡字第2847號判決判處有期徒刑2月確定，甫於109年2月14
    日易科罰金執行完畢（檢察官上訴書誤載：「被告前因多次
    施用毒品案件，經法院判決有罪確定後，定應執行有期徒刑
    5月，於民國109年1月31日易科罰金執行完畢。」），詎其
    仍未戒除毒癮，復於109年4月9日16時20分許為警採尿往前
    回溯96小時內之某時，在不詳地點，以不詳方式，施用第二
    級毒品甲基安非他命1次，揆諸前揭說明，本案被告施用毒品
    之行為即應依法訴追。原審判決逕為不受理判決，適用法律容有
    違誤，請將原判決撤銷，更為適當合法之判決等語。
三、本案被告行為後，毒品危害防制條例第20條第3項、第23條
    第2項於109年1月15日修正公布，並於109年7月15日施行，
    依該條例第35條之1第1款規定，偵查中之案件，由檢察官依
    修正後規定處理，本案檢察官既係於109年8月31日起訴繫屬
    於原審法院（起訴書日期為同年8月3日），有原審法院收狀
    文戳章在卷可按（見原審卷第7頁），即應適用修正後之規
    定，合先敘明。
四、查被告「初次」施用毒品犯行【於107年3月5日某時許，在
    新北市○○區○○○00號之住處，將甲基安非他命置入玻璃球吸
    食器中，以燒烤後吸食煙霧之方式施用甲基安非他命1次】
    ，前經臺灣臺北地方檢察署檢察官於107年6月15日以107年
    度毒偵字第2037號為緩起訴處分後，因其未完成戒癮治療，
    遂經檢察官以108年度撤緩字第327號撤銷緩起訴處分後，另
    以108年度撤緩毒偵字第188號聲請簡易判決處刑，後經臺北
    地院以108年度簡字第2847號判處有期徒刑2月確定，迄至本
    案被告被訴於【109年4月9日16時20分許為警採尿往前回溯9
    6小時內之某時】施用第二級毒品甲基安非他命之犯行間，
    並未經查獲另有施用毒品犯行等事實，有各該處分書、聲請
    簡易判決處刑書、判決書及本院被告前案紀錄表在卷可按。
    是本案被告被訴施用毒品犯行乃係「二犯」，並非受戒癮治
    療緩起訴處分後經撤銷之「初犯」，且本案距被告前於107
    年間受緩起訴處分並未逾三年，屬「三年內再犯」之情形，
    從而檢察官上訴意旨除誤會「被告於本件施用毒品之時間，
    距被告上次附命緩起訴處分時點，雖已逾三年」外（見上訴
    書第5頁倒數第6至5行），檢察官上訴書第一、㈠部分中有關
    三年（修法前為五年）後再犯之「三犯以上」是否應逕予追
    訴處罰，或應再行「觀察、勒戒」、「附命完成戒癮治療之
    緩起訴處分」（下稱「附命緩起訴」）之法律爭議，核與本
    案無關，爰不贅述。本案所應審酌之重點，乃在於前曾受附
    命緩起訴經撤銷後，是否仍等同接受觀察、勒戒執行完畢，
    而得就三年內再犯之「後案」依毒品危害防制條例第23條第
    2項之規定起訴。
五、本院之判斷：
㈠、毒品危害防制條例於87年修訂施行後，對於施用毒品者雖肯認具有「病患性犯人」之特質，惟囿於當時戒治及醫療體系均不完整、專業人員欠缺且戒毒知識尚有不足，社會大眾仍視施用毒品者為「犯人」而非「病患」，暨相關戒毒及事後之追蹤、輔導配套措施亦不完備，其刑事政策明顯將施用毒品者偏向「犯人」身分處理，導致監獄人滿為患，且施用毒品人口不減反增。為此，戒毒政策不得不改弦易轍，開始正視施用毒品者實屬「病患」之特質，先於97年新增毒品危害防制條例第24條附命完成戒癮治療緩起訴制度，希望能藉由機構外之完整醫療體系，提供毒癮戒治者合法妥適之治療，再以事後密集之監控措施防止施用毒品者再犯，而確立「附命完成戒癮治療緩起訴處分」及「觀察、勒戒或強制戒治」雙軌治療模式。本次修正之毒品條例第20條第3項及第23條第2項，雖僅將原條文之再犯期間由「五年」改為「三年」，惟鑑於採取傳統刑事機構式處遇，將施用毒品者當作「犯人」處理，其施用人數及再犯率仍高，將施用毒品者監禁於監獄內，僅能短期間防止其接觸毒品，因慣用毒品產生之「心癮」根本無法根除，並慮及毒品危害防制條例施行多年累積之戒毒經驗及實效，暨逐步擴充之醫療、戒癮機構、專業人力、社區支援系統等資源，尤以本次該條例第24條修正，擴大檢察官對施用毒品者附條件緩起訴處分之範圍，使其能視個案具體情形給予適當多元社區處遇。準此，本次修正後對於施用毒品者之思維，自應與時俱進，擺脫以往側重於「犯人」身分之處罰，著重其為「病患」之特質，而以「治療」疾病為出發點，期能逐漸減少毒品施用之頻率及數量，進而達到戒除毒癮之完全治癒目標。
㈡、對於施用毒品者之治療方式，有機構內之觀察、勒戒或強制
    戒治，或機構外之處遇（如自行赴醫院戒癮、附命完成戒癮
    治療緩起訴處分等），兩者執行方式有別，其間仍有差異。
    前者依毒品危害防制條例第20條第1項、第2項之規定，視其
    執行成效，由觀察、勒戒，進而強制戒治，循序為之；後者
    依修正前毒品危害防制條例第24條第3項訂定之「毒品戒癮
    治療實施辦法及完成治療認定標準」第3條、第7條、第11條
    規定，「戒癮治療」包括「藥物治療、心理治療、社會復健
    治療」、「戒癮治療之期程以連續一年為限」、檢察官為上
    開緩起訴處分得指定被告應遵行事項等。被告同意參加「附
    命緩起訴」，即應完成「戒癮治療」、檢察官指定之應遵行
    事項至緩起訴期間屆滿乃止。前者與後者對照以觀，「附命
    緩起訴」雖得佐以採尿、對相關規定遵守等方式之約制，使
    被告確實完成「戒癮治療」，但「戒癮治療」始為「附命緩
    起訴」之核心治療方式，並得取代觀察、勒戒等處遇，期能
    完全戒除被告之毒癮。依上揭說明，被告在「戒癮治療」完
    成前，仍難謂得與觀察、勒戒等處遇「已執行完畢」等同視
    之，其既未能完整接受機構內、外協助戒除毒癮之處遇，且
    監獄為執行場所而非戒癮專責機構，此時若施以刑罰只具懲
    罰功能，不僅無法戒除其毒癮，更漸趨與社區隔離，有礙其
    復歸社會，當非毒品危害防制條例此次修正側重施用毒品者
    「病患」特質之本旨，遑論若准予易科罰金或易服社會勞動
    ，則更無法以公權力讓被告能接受完整之機構內、外戒癮治
    療，難以達到戒除毒癮之完全治癒目標，容非妥適。
㈢、又雖修正前毒品危害防制第24條第2項規定：「前項緩起訴處
    分（即「附命緩起訴」），經撤銷者，檢察官應依法追訴。
    」修正後同條例第23條第2項規定：「觀察、勒戒或強制戒
    治執行完畢釋放後，三年內再犯第十條之罪者，檢察官或少
    年法院（地方法院少年法庭）應依法追訴或裁定交付審理。
    」然觀察、勒戒或強制戒治之核心概念仍在於「戒癮治療」
    ，僅係以限制人身自由之機構內處遇方式為之，被告若因未
    完成「附命緩起訴」之戒癮治療而經撤銷緩起訴，顯與接受
    觀察、勒戒或強制戒治執行完畢者已完成戒癮治療之情形不
    同，自不能僅因兩者之法律效果均為「依法追訴」，而認受
    「附命緩起訴」者不論有無完成戒癮治療，有無經撤銷緩起
    訴，均等同接受觀察、勒戒或強制戒治「執行完畢」，是檢
    察官此部分上訴意旨，並非可採。　
六、綜上所述，本案被告「初次」施用毒品犯行前經檢察官為附
    命緩起訴後，既因其未完成戒癮治療，而經檢察官撤銷緩起
    訴處分，揆諸前揭說明，即難認其已等同接受觀察、勒戒或
    強制戒治執行完畢。被告嗣後既未受觀察、勒戒或強制戒治
    等保安處分之執行或再受「附命緩起訴」（本院被告前案紀
    錄表參照），是其為本案施用第二級毒品犯行時，即未曾受
    觀察、勒戒或強制戒治執行完畢，顯與毒品危害防制條例第
    23條第2項之規定未合，檢察官應依同條例第20條第1項、第
    24條第1項等規定處理，其逕行提起公訴，欠缺訴追條件，
    原審法院因此依刑事訴訟法第303條第1款規定，為公訴不受
    理之判決，經核並無不當，檢察官仍執前詞提起上訴，為無
    理由，業經本院論述如前，應予駁回，並不經言詞辯論為之
    。
據上論斷，應依刑事訴訟法第368條、第372條，判決如主文。
中　　華　　民　　國　　110 　年　　1 　　月　　5 　　日
                  刑事第二十庭  審判長法　官　王復生
                                      法　官  蕭世昌　
                                      法　官　張紹省
以上正本證明與原本無異。
不得上訴。
                                      書記官  莫佳樺
中　　華　　民　　國　　110 　年　　1 　　月　　7 　　日